臺北高等行政法院判決
　　　　　　　　　　　　　　　　　　 95年度簡字第00811號
原　　　告　林致吟即明彰鋼模企業社
　　　　　　送達代收人　甲○○.
被　　　告　財政部臺灣省北區國稅局
代　表　人　凌忠嫄（局長）住同上
　　　　　　送達代收人　乙○○.
上列當事人間因綜合所得稅事件，原告不服財政部中華民國95年
9 月20日台財訴字第09500134230 號（案號：第00000000號）訴
願決定，提起行政訴訟。本院判決如下：
　　主  文
原告之訴駁回。
訴訟費用由原告負擔。
　　事  實
一、事實概要：原告民國（下同）90年度營利事業所得稅結算申
    報，原列報營業收入新台幣（下同）1,456,400 元，全年所
    得額為87,384元，原經被告暫依其申報書面審定在案；嗣經
    被告查得原告曾領取臺北都會區大眾捷運系統蘆洲支線捷七
    地上物拆遷計畫救濟金100,000 元（下稱系爭救濟金），應
    列入其他收入而漏未申報，經審理違章成立，除重行核定全
    年所得額為187,384 元，補徵稅額23,738元外，並依所得稅
    法第110 條第1 項規定按所漏稅額處以0.5 倍罰鍰計11,800
    元（計至百元止）。原告不服，申請復查，經被告95年2 月
    7 日北區國稅法一字第0950010414號復查決定書駁回；原告
    仍不服，向財政部提起訴願，亦遭決定駁回，遂向本院提起
    本件行政訴訟。
二、兩造聲明：
　(一)原告聲明：
    1.撤銷被告核定原告應補繳90年度營利事業所得稅本稅23,7
      38元整。
    2.撤銷被告財所得字第Ｚ0000000000000號處分書罰鍰11,800
      元整。
    3.撤銷被告北區國稅法一字第0950010414號復查決定暨自93
      年12月16日加計行政救濟利息431 元整。
    4.撤銷財政部訴願決定。
    5.原告業依稅捐稽徵法第39條相關規定，於期限前對復查決
      定之應納稅額繳納半數，避免稽徵機關移請執行。請依行
      政訴訟法第196 條規定判命行政機關為適當之回復原狀處
      置。
　(二)被告聲明：駁回原告之訴。
三、兩造之爭點：
  1.系爭救濟金100,000元是否屬原告之應稅收入？
  2.關於成本費用之減除，是否應由納稅義務人負舉證責任？
  3.原告有漏報系爭所得，有無故意或過失？
　(一)原告主張之理由：
    1.原告業依稅捐稽徵法第39條相關規定，於期限前對復查決
      定之應納稅額繳納半數，避免稽徵機關移請執行，合先敘
      明。
    2.原告於本件「臺北都會區大眾捷運系統蘆洲支線捷七地上
      物拆遷計劃救濟金收取人」之地位係「地上物承租人」而
      非「地上物所有人」，所稱救濟金係為補償原告（承租人
      ）自行拆遷機械及於相當期間未能營業之損失。司法院第
      607 號解釋所稱對自然人與法人為差別待遇之理由係「…
      …個人與營利事業二者之稅率、所得結構、課稅基礎、應
      否設帳及得否攤提折舊等均有不同……」。查：
      (1)原告係受拆遷建物之承租人，而非所有權人，自無所謂
        建物成本、折舊之攤提。
      (2)原告自行拆遷機械所致勞費及因此所生之營業損失本非
        可得帳載記錄為據，無法提供帳冊、憑證以供計算。
      (3)台北市政府捷運工程局（下稱捷運工程局）所提供之救
        濟金，本係考慮原告勞費未必有憑證可稽，但其必然因
        原承租建物之拆遷而受損害，故判定相當之數字作為救
        濟金額；而原告本係額外負擔損害，捷運工程局亦無使
        原告受益之企圖，因此原告所負擔之額外損害又非必有
        帳載憑證可稽，是本件與司法院第607 號解釋基礎事實
        並不相當，自無引用之空間。
        本件原告既認為系爭救濟金純係為補償原告因建物拆遷
        所致損失，則原告既未於當年營業所得稅申報因建物拆
        遷所致「損失」，亦未將系爭救濟金列為所得，豈非當
        然？又如原告既列報損失且列報救濟金為所得，則兩相
        抵銷，結果與原申報並無不同！
        被告一概以原告並未於規定期間申報損失，故全額列報
        救濟金為所得，此豈合事理？又原告原本無法提供損失
        憑證業如前述，又如何要求原告提供被告所稱損失或費
        用依據？
    3.被告於訴願答辯時引用擴大書面審核營利事業所得稅結算
      申報案件實施要點第9 點第1 項第3 款及第2 項規定：「
      短、漏報非營業收入在新台幣10萬元以下者，應接全額核
      定漏報所得稅…」。惟原告合理確信「救濟金非收益」，
      當然無謂所得，自無短漏報營業收入之故意過失。司法院
      第443號解釋：「……至何種事項應以法律直接規範或得
      委由命令予以規定，與所謂規範密度有關，應視規範對象
      、內容或法益本身及其所受限制之輕重而容許合理之差異
      ：諸如剝奪人民生命或限制人民身體自由者，必須遵守罪
      刑法定主義，以制定法律之方式為之；涉及人民其他自由
      權利之限制者，亦應由法律加以規定，如以法律授權主管
      機關發布命令為補充規定時，其授權應符合具體明確之原
      則；若僅屬與執行法律之細節性、技術性次要事項，則得
      由主管機關發布命令為必要之規範，雖因而對人民產生不
      便或輕微影響，尚非憲法所不許。」本件係剝奪人民財產
      權之行政罪構成要件，非僅屬與執行法律之細節性、技術
      性次要事項，財政部僅以行政規則形成行政罰之構成要件
      ，已違反法律保留原則。
    4.行政舉證責任原則由受益人提出，此係原則。本件係由被
      告發動補徵認定應繳所得稅，國家係受益人，自應由被告
      舉證人民因本件拆遷補償而受益之存在及數額。
      (1)司法院第309 號解釋：「……中華民國71年12月30日修
        正公布之所得稅法第83條之l 規定：『稽徵機關或財政
        部指定之調查人員進行調查時，如發現納稅義務人有重
        大逃漏稅嫌疑，得視案情需要，報經財政部核准，就納
        稅義務人資產淨值、資金流程及不合營業常規之營業資
        料進行調查』。…」。司法院第217 號解釋：「……財
        政部中華民國72年2 月24日（72）台財稅字第31229 號
        函示所屬財稅機關，對於設定抵押權為擔保之債權，並
        載明約定利息者，得依地政機關抵押權設定及塗銷登記
        資料，核計債權人之利息所得，課徵所得稅，當事人如
        主張其未收取利息者，應就其事實負舉證責任等語，係
        對於稽徵機關本身就課稅原因事實之認定方法所為之指
        示，既非不許當事人提出反證，法院於審判案件時，仍
        應斟酌全辯論意旨及調查證據之結果，判斷事實之真偽
        ，並不受其拘束。…」
      (2)有關本件原告（拆遷標的承租人）因此所致之額外負擔
        及無法正常營業之損失，本係捷運工程局之估算，其合
        理與否、是否造成拆遷標的承租人因此受益、對此無法
        提出憑證依據之額外負擔、無法正常營業損失如何估算
        等，皆屬捷運工程局職掌範圍。基於行政一體及本案證
        據所在之偏向性，本應由被告與捷運工程局內部聯繫解
        決。即原告是否因系爭救濟金受益，乃被告之舉證責任
        ，蓋如此始得確定應補徵營業事業所得稅之範圍。
      (3)而前此捷運工程局於核定拆遷救濟金之前，必經現場實
        地勘查，始得決定拆遷補償標準。而捷運工程局對拆遷
        標的承租人因此所致之額外負擔及無法正常營業之損失
        ，恐怕無法要求其提出帳載憑證，當然係捷運工程局明
        知。則「拆遷標的承租人因此所致之額外負擔及無法正
        常營業損失之估算基礎」，僅一紙公函調閱捷運工程局
        現地勘查估價內容即可得，被告並無須多勞費自行認定
        。被告怠未查核相關政府機關之記錄，如何可謂舉證責
        任已盡？而其逕引行政規則規避本屬於政府機關支配範
        田之舉證責任，純屬職務懈怠，而將其不利益歸諸人民
        ，此豈事理之平？
    5.既而被告怠為職務執行，逕行將全部拆遷補償費認定為原
      告所得，則其認定錯誤所致之遲延自應由被告負擔，豈得
      引為處罰原告漏稅之根據？
      又，本件復查於93年12月9 日提起，93年12月13日雙掛號
      送達被告所屬三重稽徵所，依稅捐稽徵法第35條第4 項：
      「稅捐稽徵機關對有關復查之申請，應於接到申請書後2
      個月內復查決定，並作成決定書，通知納稅義務人。」本
      件復查決定遲至95年3 月1 日始送達原告，則此逾1 年之
      遲延豈得推卸由原告負擔不利益？復查決定所謂「應補徵
      行政救濟利息」係懲罰人民依法主張權利之救濟？將被告
      復查決定遲延之錯誤轉嫁予遵守救濟期間提起救濟之人民
      ，此即為行政救濟之本義哉？
    6.最高行政法院93年判字1469號判決：「……按大法官會議
      第275 號解釋意旨，行政罰仍應以故意過失為其責任條件
      ，以確保人民之權益，俾符「無責任即無行政罰」之原則
      。準此原則，如稅捐機關欲按所得稅法第110 條第1 項對
      漏報或短報稅款之情事處以行政罰時，即必須行為人對於
      違章結果之發生，應注意，且能注意，而不注意，始足當
      之。……」本件所涉對自然人與法人為不同之租稅處置，
      甚至需勞煩司法院大法官會議受理解釋，則其非一般人所
      得確知、注意之稅法義務，甚或於稅法論理尚有爭執存在
      彰彰明矣！設此如何將漏報、遲滯責任歸責已善盡注意義
      務，而依合法確信申報所得之原告？
  (二)被告主張之理由：
    1.全年所得額部分：
      (1)按「營利事業所得之計算，以其本年度收入總額減除各
        項成本費用、損失及稅捐後之純益額為所得額。」為行
        為時所得稅法第24條第1 項所明定。次按「營利事業因
        土地重劃而領取之地上物拆遷補償費，係因公權力強制
        介入而發生之非自願性增益，雖非因營業而發生，而屬
        於非營業性之營利事業所得來源，如於扣減相關之成本
        費用、損失後仍有餘額，即有稅負能力，就該筆所得核
        實課徵稅捐…個人與營利事業二者之稅率、所得結構、
        課稅基礎、應否設帳及得否攤提折舊等均有不同，稽徵
        機關對於個人領取之地上物拆遷補償費，依職權就其拆
        遷成本採取不同之認定方式，而非將個人拆遷補償費認
        定為非所得，亦非對個人拆遷補償費給予法律所未規定
        之免稅優惠，並未針對相同規範對象給予不合理之差別
        待遇。」為司法院釋字第607 號解釋理由書闡明在案。
        又「主旨：營利事業因政府舉辦公共工程或市地重劃，
        依拆遷補償辦法規定領取之各項補償費應列為其他收入
        ，其必要及相關費用准予一併核實認定。」業經財政部
        84年8月16日台財稅第841641639 號函釋在案。
      (2)本件原告90年度營利事業所得稅結算申報列報其他收入
        0 元及全年所得額87,384元，經被告書面審查核定在案
        ，嗣查得原告漏報於90年間領取系爭救濟金100,000 元
        ，應依首揭規定列入其他收入，有給付清單影本附案佐
        證，重行核定其他收入100,000 元及全年所得額187,38
        4 元。原告不服，主張其受領救濟金不應全額視為所得
        云云，申經被告復查決定以，經以93年7 月9 日北區國
        稅三重一字第0930015479號函請原告提示取得系爭救濟
        金之帳列情形及相關證明文件供核，惟迄未提供，原核
        定其他收入100,000 元及全年所得額187,384 元，並無
        不合為由，駁回其復查之申請。
      (3)訴願時，原告復執前詞並主張略以，系爭補償費非所得
        ，何以課稅？同屬拆遷補償費，受領人如係自然人，則
        無庸提供任何必要成本及相關費用之證明，直接不認屬
        所得，即無所得發生；何以受領人係法人或營利事業，
        須將拆遷補償費減除必要成本及相關費用後列為其他收
        入等語，資為爭議。訴願決定略以，揆諸首揭規定與函
        釋意旨，並無不合，駁回其訴願。
      (4)原告90年間領取系爭救濟金100,000 元，有給付清單影
        本附案佐證，並為原告所不爭，原告訴稱系爭救濟金並
        非所得，當然無漏報營業收入之故意過失云云。按「營
        利事業應保持足以正確計算其營利事業所得額之帳簿憑
        證及會計紀錄。」為所得稅法第21條第1 項所規定。查
        營利事業所得之計算，應以其本年度收入總額，減除各
        項成本、費用、損失及其他稅捐後之純益額，為其所得
        額，行為時所得稅法第24條第1 項定有明文。其計算公
        式，同法施行細則第31條亦有列明。原告係獨資組資型
        態之營利事業，90年間領取系爭救濟金核屬其他收入，
        其既已發生會計事項，即應依會計原理原則按原始憑證
        製作會計憑證入帳，並據以作為營利事業所得稅結算申
        報之依據，並未違反法律保留原則，原告一再辯稱其自
        認「系爭救濟金非所得，當然無漏報營業收入之故意過
        失」，實為推諉之詞，無足採信。另原告訴稱其自行拆
        遷機械所致勞費及因此所生之營業損失本非可得帳載紀
        錄為據，無法提供帳冊、憑證以供計算等語。按「對外
        會計事項，應取得外來憑證或給與他人憑證。」為營利
        事業所得稅查核準則第12條前段所規定。縱然原告自行
        拆除，亦須由員工操作處理，原告90年度列報有薪資支
        出及直接人工均為180,000 元、伙食費及製造費用－伙
        食費均為21,600元，核已將自行拆除之相關損費列報在
        案，原告倘若尚有其他與系爭救濟金有關且已實際發生
        之成本及費用，自應檢據憑證供稽徵機關核實認定，方
        始適法，其主張亦無可採。按「短、漏報非營業收入在
        新臺幣10萬元以下者，應按全額核定漏報所得額……納
        稅義務人對短、漏所得額之計算如有異議，得於核定通
        知書送達後10日內或稅款繳納截止日前，就該部分申請
        按帳證核定。」為90年度擴大書面審核營利事業所得稅
        結算申報案件實施要點第9 點第1 項第3 款及第2 項所
        規定。被告所屬三重稽徵所於93年7 月9 日以北區國稅
        三重一字第0930015479號函通知原告於文到7 日內提示
        取得系爭救濟金之帳列情形及相關證明文件供核，有雙
        掛號經代表人簽收回執可稽，原告訴稱係自行拆遷相關
        之機械，未能提示帳冊、憑證供核，揆諸前揭要點及行
        為時所得稅法第21條第1 項、第24條第1 項、同法施行
        細則第31條及營利事業所得稅查核準則第12條前段規定
        ，系爭救濟金全額核定為漏報所得額，重行核定全年所
        得額187,384 元並無不合，復查決定及財政部訴願決定
        請續予維持。
    2.罰鍰部分：
      (1)按「納稅義務人已依本法規定辦理結算申報，但對依本
        法規定應申報課稅之所得額有漏報或短報情事者，處以
        所漏稅額2 倍以下之罰鍰。」為所得稅法第110 條第1
        項所明定。
      (2)本件原告90年度營利事業所得稅結算申報，漏報領取系
        爭救濟金100,000 元，致短漏營利事業所得稅額23,739
        元，已如前述，被告依前揭法條規定，按原告所漏稅額
        處以0.5 倍罰鍰計11,800元（計至百元止），復查決定
        及財政部訴願決定並無不合，請續予維持。
　　理  由
一、按行為時所得稅法第24條第1項規定：「營利事業所得之計
    算，以其本年度收入總額減除各項成本費用、損失及稅捐後
    之純益額為所得額。」第110 條第1 項規定：「納稅義務人
    已依本法規定辦理結算申報，但對依本法規定應申報課稅之
    所得額有漏報或短報情事者，處以所漏稅額2 倍以下之罰鍰
    。」
二、本件兩造不爭原告於90年度領取系爭救濟金100,000 元，並
    未於該年度之營利事業所得稅結算申報，此有地上物拆遷計
    畫案件清單及結算申報書在原處分卷可稽，堪認為真實。
三、是本件之爭執，在於：
  (一)系爭救濟金100,000元是否屬原告之應稅收入？
  (二)關於成本費用之減除，是否應由納稅義務人負舉證責任？
  (三)原告有漏報系爭所得，有無故意或過失？
四、經查：
  (一)按所得稅法關於營利事業所得稅之課徵客體，為營利事業之
    收益，包括營業增益及非營業增益，除具有法定減免事由外
    ，均應予以課稅。依行為時所得稅法第24條第1項規定：「
    營利事業所得之計算，以其本年度收入總額減除各項成本費
    用、損失及稅捐後之純益額為所得額」。所謂「年度收入總
    額」及供計算所得額之項目則委由同法施行細則第31條規定
    為營業淨利＋非營業收益－非營業損失＝純益額（即所得額
    ），至於免稅項目則列舉規定於所得稅法第4 條，觀諸所得
    稅法第3 條、第4 條及第24條第1 項規定之立法目的及其整
    體規定之關聯意義，尚未違背憲法第19條規定之租稅法律主
    義。（司法院釋字第607 號解釋理由書第2 段參照）查行為
    時所得稅法第4 條第1 項臚列各種免稅所得，並無系爭救濟
    金一項，是原告主張系爭救濟金係免稅收入，已與法律明文
    相違。
  (二)又按營利事業係以營利為目的，投入勞務及資本從事經濟活
    動之經濟主體，不問係營業或非營業之增益，皆屬於營利事
    業追求營利目的所欲實現之利益，為營利事業之所得來源，
    而得成為租稅客體。營利事業因土地重劃而領取之地上物拆
    遷補償費，係因公權力強制介入而發生之非自願性增益，雖
    非因營業而發生，而屬於非營業性之營利事業所得來源，如
    於扣減相關之成本費用、損失後仍有餘額，即有稅負能力，
    就該筆所得核實課徵稅捐，與租稅公平原則並無不符。（司
    法院釋字第607號解釋理由書第3段參照）而依向來於稅捐稽
    徵之舉證責任之分配，稽徵機關固應就發生應稅收入之事實
    負其舉證責任，惟納稅義務人如就該項收入主張有相關之成
    本及費用，自應由納稅義務人負舉證責任。
  (三)至於財政部84年8月16日台財稅第841641639號函說明2所引
    用之79年4月7日台財稅第780432770號函『因政府舉辦公共
    ○○○市地重劃而徵收土地，依拆遷補償辦法規定發給之建
    築改良物或農作改良物補償費、自行拆遷獎勵金及人口搬遷
    補助費，核屬損害補償，應准免納所得稅』，對個人與營利
    事業所領取之地上物拆遷補償費，如何繳納所得稅，為不同
    之處理（91年1 月31日台財稅字第0910450396號函『個人依
    土地徵收條例第31條、第32條及第34條規定領取之建築改良
    物補償、農作改良物補償、土地改良物補償或遷移費等法定
    補償，係屬損害補償性質，尚無所得發生，不課徵綜合所得
    稅」亦同此意旨），乃因個人與營利事業二者之稅率、所得
    結構、課稅基礎、應否設帳及得否攤提折舊等均有不同，稽
    徵機關對於個人領取之地上物拆遷補償費，依職權就其拆遷
    成本採取不同之認定方式，而非將個人拆遷補償費認定為非
    所得，亦非對個人拆遷補償費給予法律所未規定之免稅優惠
    ....」（司法院釋字第607 號解釋理由書第5 段參照），原
    告不得執上開函釋為免稅之依據，亦不得執為免負舉證責任
    之依據，被告以原告未就成本費用舉證，認定系爭所得亦為
    100,000 元，原告漏報所得稅額23,739元，應予補徵，於法
    有據。
  (四)又原告既尚有上開營業外收入，依法自負有申報之義務，而
    其應注意且能注意核實申報，卻未予申報，縱無故意，亦難
    謂無過失，此與相關爭議是否經司法院大法官會議解釋無涉
    ，是被告依所得稅法第110條第1項規定按所漏稅額23,739元
    ，處以0.5倍罰鍰計11,800元（計至百元止），於法亦屬有
    據。
五、綜上所述，原告之主張，均無可採，原處分所為之補徵稅額
    及裁處罰鍰，認事用法，均無違誤，復查決定及訴願決定遞
    予維持，亦無不合，原告訴請如聲明第1 項、第2 項、第3
    項前段及第4 項，為無理由，應予駁回。本件原處分及復查
    決定並無既未經本院為撤銷行政處分之判決，則原告聲請依
    行政訴訟法第196 條命行政機關為回復原狀之必要處置如聲
    明第5 項所示，亦無理由，應予駁回。至原告聲明第3 項後
    段關於撤銷行政救濟利息部分，未據原告依法踐行起訴前置
    程序，其起訴尚非合法，併予駁回。又本件係應適用簡易訴
    訟程序事件，爰不經言詞辯論逕予判決。
據上論結，本件原告之訴為一部不合法，一部無理由，爰依行政
訴訟法第98條第3項前段，判決如主文。
中　　華　　民　　國　　96　　年　 　6　　月　　4　　 日
                  第  五  庭  法  官　王　碧　芳
上為正本係照原本作成。
本件以訴訟事件所涉及之法律見解具有原則性者為限，始得於本
判決送達後20日內向本院提出上訴狀並表明上訴理由，如已於本
判決宣示後送達前提起上訴者，應於判決送達後20日內補具上訴
理由（均按他造人數附繕本），且經最高行政法院許可後方得上
訴。
中　　華　　民　　國　　96　　年　　 6 　 月　　4　　 日
                              書記官  徐  子  嵐
